【裁判字號】    99,重訴,87
【裁判日期】    990622
【裁判案由】    損害賠償
【裁判全文】
臺灣桃園地方法院民事判決              99年度重訴字第87號
原      告  丙  ○
            甲○○
被      告  戊○○原名黃小萍.
            己○○
            庚○○
共      同
訴訟代理人  林  凱律師
            顏碧志律師
前  一  人
複  代理人  丁○○
上列當事人間損害賠償事件，原告就本院98年度簡字第254 號刑
事案件提起附帶民事訴訟（98年度重附民字第16號），經本院刑
事庭裁定移送前來，本院於民國99年6 月1 日辯論終結，判決如
下：
    主  文
被告應連帶給付原告丙○新台幣貳佰陸拾柒萬元，及被告戊○○
、被告庚○○自民國九十八年八月十五日、被告己○○自民國九
十八年八月二十九日起，均至清償日止，按週年利率百分之五計
算之利息。
被告應連帶給付原告林秀芬新台幣拾萬元，及被告戊○○、被
告庚○○自民國九十八年八月十五日、被告己○○自民國九十八
年八月二十九日起，均至清償日止，按週年利率百分之五計算之
利息。
原告其餘之訴駁回。
訴訟費用由被告連帶負擔八分之七，原告丙○負擔十六分之一，
原告林秀芬負擔十六分之一。
本判決第一項於原告丙○以新台幣捌拾玖萬元供擔保得假執行。
被告以新台幣貳佰陸拾柒萬元為原告丙○預供擔保後，得免為假
執行。
本判決第二項於原告林秀芬以新台幣壹拾萬元供擔保後得假執行
。被告以新台幣拾萬元為原告林秀芬預供擔保後，得免為假執
行。
原告其餘假執行之聲請駁回。
    事實及理由
壹、程序事項：
    按訴狀送達後，原告不得將原訴變更或追加他訴，但請求之
    基礎事實同一者、擴張或減縮應受判決事項之聲明、經被告
    同意者，不在此限，民事訴訟法第255 條第1 項但書第1 、
    2 、3 款定有明文。原告起訴之聲明第1 項本係請求被告等
    應連帶給付原告丙○新台幣（下同）4,591 萬元及自刑事附
    帶民事起訴狀繕本送達翌日起至清償日止按週年利率百分之
    5 計算之利息（原告丙○之刑事附帶民事起訴狀之聲明雖載
    係4,294 萬元，然觀之原告丙○於書狀所載，其應係請求強
    行被被告3 人取走共計247 萬元之金錢及遭被告3 人限制行
    動自由所受之精神之損害，而請求精神慰撫金50萬元暨因原
    告自殺所受之損害計4,294 萬元2 部分，且被告3 人亦已分
    別就前開2 部分之請求為答辯，應屬原告丙○之關於請求損
    害賠償金額計算上之明顯誤載，爰以更正。另就原告丙○前
    揭主張因自殺所受4,294 萬元之損害部分，因不符刑事附帶
    民事訴訟之程序，本院另以裁定駁回該部分之請求），嗣原
    告於本院民國99年6 月1 日言詞辯論期日時，就上開請求29
    7 萬元之金額部分，減縮其中未兌現之支票10萬元部分。核
    其所為訴之變更，請求之基礎事實同一，且係屬縮減應受判
    決事項之聲明，復經被告之同意，與前揭規定相符，應予准
    許，合先敘明。
貳、實體事項：
一、原告主張：
（一）被告戊○○因認原告丙○向訴外人高振峰借款之金額係其
      所提出，於取得原告丙○向高振峰借款時所簽發之本票2
      張（面額分別為300 萬元、100 萬元）後，竟夥同被告己○○、庚○○等人，於97年6 月6 日，由被告己○○佯稱
      欲借款而邀約原告丙○至桃園縣八德市興仁里庄頭4 號前
      見面，原告等2 人至現場後，被告己○○、庚○○等人及
      數名姓名年籍不詳之成年人即將原告等2 人圍住剝奪行動
      自由，並持前開本票要求原告丙○還款。嗣被告戊○○於
      同日上午11時到場後，即偕同被告己○○、庚○○將原告
      等2 人押往桃園縣八德市○○路○ 段583 巷20號之鐵工廠
      內，被告戊○○並強行取走原告丙○所攜帶之現金68萬元
      ，支票4 張35萬元（面額10萬元共3 張、5 萬元1 張）、
      存摺2 本（分別為訴外人陳高明惠所有渣打銀行龍潭分行
      、帳號0000 00000000 號；訴外人陳秀茉所有渣打銀行文
      心分行、帳號00 0000000000 號）及前開存摺之印鑑章2
      枚，並脅迫原告丙○說出前開存摺之提款密碼。原告丙○
      恐遭不利，不得已說出密碼，被告戊○○又指示被告己○○持前開存摺及印鑑章分別自前開帳戶中提領92萬元、52
      萬元後，始返還前開存摺及印鑑章。被告等3 人復持續脅
      迫原告丙○在內容記載原告丙○以24 7萬元償還對被告戊○○債務之清償協議書上簽名後，始任令原告等2 人自由
      離去。
（二）被告3 人以剝奪原告丙○之行動自由，並取走共計237 萬
      元，則原告丙○自得依民法上侵權行為等相關法律規定，
      請求被告3 人連帶給付237 萬元。另原告丙○、林秀芬無
      故遭被告3 人剝奪行動自由，亦得分別請求被告3 人連帶
      給付原告2 人精神慰撫金各50萬元。
      並聲明：(一)被告3 人應連帶給付被告丙○287 萬元及自刑
      事附帶民事起訴狀繕本送達之翌日即被告戊○○、庚○○
      自98年8 月15日起、被告己○○自98年8 月29日起，均至
      清償日止，按週年利率百分之5 計算之利息。(二)被告3 人
      應連帶給付被告林秀芬30萬元及自刑事附帶民事起訴狀繕
      本送達之翌日即被告戊○○、庚○○自98年8 月15日起、
      被告己○○自98年8 月29日起，均至清償日止，按週年利
      率百分之5 計算之利息。(三)前開2 項，原告願供擔保請准
      宣告假執行。
二、被告則以：
（一）就原告丙○主張財物損失237 萬元部分，實係被告戊○○
      於94年10月間設立地下錢莊並擔任董事長，且僱用原告丙○負責實際放貸工作，按月領取薪資，原告丙○並與被告
      戊○○簽立契約書。嗣被告戊○○遂依前開契約第8 條約
      定先後提供300 萬元、100 萬元交由原告丙○放貸，原告
      丙○亦分別簽發面額300 萬元（到期日95年10月26日）、
      100 萬元（到期日95年12月30日）之本票予被告戊○○作
      為擔保。嗣被告戊○○於96年初通知原告丙○要結束地下
      錢莊之經營並終止僱傭關係，且要求返還上開資金，惟原
      告丙○卻自此避不見面。則被告戊○○係因提供400 萬元
      交由原告丙○進行放貸而合法取得上開2 紙本票，並本於
      執票人地位行使票據權利而與原告丙○協商取走現金及支
      票共237 萬元，又觀諸原告丙○於清償協議書上簽名蓋手
      印，亦足見其自由意志未被侵害。是以，自難認原告丙○
      受有財物損失237 萬元。
（二）至於原告丙○雖主張上開2 紙本票係其簽發予高振峰作為
      借款債權擔保云云。惟基於票據之無因性，縱令鈞院認被
      告戊○○未能舉證證明確有以相當之現金交付予原告丙○
      ，則被告戊○○既為執票人而本於票據關係行使權利，當
      屬於法有據。而證人乙○○雖於鈞院99年5 月7 日準備程
      序期日證稱原告丙○向其父高振峰借款400 萬元並簽立30
      0 萬元及100 萬元本票各1 紙云云，然其僅係聽聞其父高
      振烽轉述，對於高振峰與丙○間是否確有借款關係及借貸
      過程均不知悉。況且其對於其父高振峰致電次數先後翻異
      其詞，且於發現本票遺失後除未向原告丙○詢問本票號碼
      ，亦未報警處理，益證證人乙○○所述不實。
（三）本件係因被告戊○○對原告丙○有票據債權，但原告丙○
      卻避不見面，被告戊○○催討無門下方委請被告己○○、
      庚○○幫忙尋找。是以，審酌本件被告等3 人僅係為實現
      票據債權，並未對原告等2 人使用任何強暴手段，加害程
      度尚屬輕微，且原告丙○教育程度僅國中肄業，原告甲○○為高中肄業，均無正當職業，身分資力不高，則原告等
      2 人各請求慰撫金50萬元，實屬過高。
      並聲明：原告之訴駁回；如受不利判決，願供擔保請准免
      為假執行。
三、兩造就被告3 人於97年6 月6 日，以剝奪原告2 人行動自由
    之方式，取走原告丙○所攜帶之現金68萬元，及原告丙○隨
    身攜帶之存摺2 本（分別係陳高明惠所有渣打銀行龍潭分行
    、帳號000000000000號；陳秀茉所有渣打銀行文心分行、帳
    號000000000000號）及前開存摺之印鑑章2 枚，嗣後並自前
    揭銀行帳戶中分別提領92萬元、52萬元後，始返還前開存摺
    及印鑑章予原告丙○，且前開帳戶所提領共計144 萬元係原
    告丙○所有。此外，原告等人尚取走面額共計25萬元之支票
    3 紙，現皆已兌現。另原告丙○於95年間分別簽立面額300
    萬元、100 萬元之本票等情並不爭執，復有本票影本1 紙、
    支票影本3 紙、陳高明惠前開帳戶存摺、支存對帳單影本附
    於台灣桃園地方法院檢察署97年度偵字第17654 號卷可參，
    另被告3 人就前開剝奪原告2 人之行動自由，並取走原告丙○所有財物共計237 萬元一事，並經本院分別判處被告戊○○、己○○，處有期徒刑5 月；被告庚○○有期徒刑6 月，
    均得易科罰金，並以1000元折算1 日在案，亦有本院98年度
    簡字第254 號刑事簡易判決在卷可憑（見本院卷第4 至第6
    頁）。均堪信為真實。
四、本院得心證之理由：
（一）原告丙○主張與其具有消費借貸關係者係高振峰，且其於
      95年間所簽發之面額300 萬元、100 萬元之本票均係簽發
      予高振峰等情，雖據其舉乙○○為證，其到庭證稱：伊係
      高振峰之女兒，而原告丙○與其具有遠親之關係，伊於96
      年間至大陸探視高振峰時，即聽聞高振峰談及原告向其借
      款400 萬元，並簽發2 張金額分別係300 萬元、100 萬元
      之本票。另因被告戊○○與高振峰本係男女朋友，被告戊○○更與伊住在一起，然而後被告戊○○與高振烽分手後
      ，被告戊○○便搬離伊之住處，高振峰遂自大陸打電話要
      伊確認前開本票係否還在，伊就發現本票不見，因此伊確
      定係由被告戊○○所取走等語（見本院卷第52至第54頁）
      。審酌證人乙○○證稱之內容，其僅就高振峰何時自大陸
      打電話要其確認本票係否仍在，前後證稱即有不同，另如
      證人所述，其於97年3 月間即知被告丙○所簽發面額共計
      400 萬元之本票，業為被告戊○○所取走，復系爭本票係
      屬高振峰借款予原告丙○之重要憑證，為何迄今皆未向被
      告戊○○請求返還，另參酌證人前稱其與原告丙○具有親
      戚關係且皆有來往等情，亦難認其之證言毫無偏頗、維護
      原告丙○之情。此外，原告丙○復未提出其稱向高振烽借
      貸之資金往來證明，則其稱前開本票係因向高振峰借貸而
      簽立云云，尚非可採。
（二）被告戊○○雖抗辯，其持有原告丙○簽發之本票，因而其
      所行使係票據權利，其自得受領自原告丙○處取得之237
      萬元云云。惟被告戊○○前於桃園地方法院檢察署偵查中
      稱，原告丙○簽發本票，係向其借款，作為擔保，其係用
      匯款或交付現金之方式交付借款（見桃園地方法院檢察署
      97年度偵字第17654 號卷第5 、第6 頁），惟迄今均未提
      出其前稱之匯款紀錄證明。嗣於本院審理時，先稱其與原
      告丙○係合夥關係經營地下錢莊（見本院卷第26頁），嗣
      又改稱其與原告係僱傭關係云云。雖被告戊○○抗辯其與
      原告丙○間係僱傭關係一事，固據其提出切結書1 份（見
      本院卷第38、第39頁）。然觀其切結書之內容，其記載之
      金額係300 萬元，亦與被告戊○○所述其與原告丙○間具
      有400 萬元之債權債務存在金額不符外，該切結書亦未有
      任何關於原告丙○須簽立本票之記載，實難依前揭切結書
      ，認定原告丙○簽立前揭本票與被告戊○○抗辯之僱傭關
      係有何關聯。甚而被告戊○○於本院亦稱，其與原告丙○
      共同經營地下錢莊，其負責出資，原告丙○負責放貸及催
      債等，所賺取之盈餘，由渠等2 人平分等語（見本院卷第
      55 頁 ）。則依被告戊○○所稱，其與原告丙○一同經營
      地下錢莊，所賺取之盈餘並平分等情，即已佐證，渠等間
      係合夥關係，而非被告戊○○抗辯之僱傭關係。
（三）又被告3 人就渠等以剝奪原告2 人之行動自由方式，被告
      戊○○並自原告丙○處取走237 萬元之財物等情均不爭執
      ，如於前述。然被告戊○○在在主張其係行使票據權利，
      自有權受領前開款項云云。惟無論被告戊○○抗辯其與原
      告丙○間之消費借貸、僱傭，抑或合夥關係係否屬實，其
      欲行使本票之權利，本即應透由法律程序，今卻以私自犯
      剝奪行動自由之行為，迫使原告丙○交付款項，豈非視司
      法程序為無物，況縱其持有原告丙○之本票，如係經由法
      院程序請求，若其主張為消費借貸，仍應就借款交付一事
      負舉證責任，另原告若係因合夥關係而簽發本票，被告戊○○亦應就合夥關係業已清算負舉證之責，其持原告丙○
      開立之本票向原告丙○請求，於法係否有據，尚仍待藉由
      司法程序認定。若認被告僅持有原告所開立之本票，即認
      其強取237 萬元之財物係屬有據，毋寧係鼓勵民眾有任何
      民事糾紛，皆自行以非法之方式、手段解決，無需經由國
      家司法程序，則被告戊○○今竟僅以持有本票即抗辯其受
      領237 萬元之財物有所依據，殊不可採。再被告戊○○另
      舉清償協議書為證（見本院卷第32頁），稱此亦足以佐證
      原告丙○與其有債權債務關係，自原告丙○取走之237 萬
      元之財物即係用以清償債務云云。然原告丙○簽立前開清
      償協議書係於97年6 月6 日遭被告3 人剝奪行動自由之情
      形下所簽立等情，既為被告3 人所不爭執，並經本院98年
      度簡字第254 號刑事簡易判決認定在案，顯見前開協議書
      係原告丙○於非自願情形下所簽立，被告戊○○竟持前開
      清償協議書作為受領237 萬元財物之憑證，當不足採。
（四）按因故意或過失，不法侵害他人之權利者，負損害賠償責
      任。數人共同不法侵害他人之權利者，連帶負損害賠償責
      任。民法第184 條第1 項前段、第185 條第1 項前段，分
      別定有明文。又不法侵害他人之身體、健康、名譽、自由
      、信用、隱私、貞操，或不法侵害其他人格法益而情節重
      大者，被害人雖非財產上之損害，亦得請求賠償相當之金
      額。民法第195 條第1 項前段即有明文。而關於非財產上
      損害即慰撫金之賠償，其核給之標準固與財產上損害之計
      算不同，然非不可斟酌雙方身分資力與加害程度，及其他
      各種情形核定相當之數額。此有最高法院51年台上字第22
      3 號判例意旨可資參照。查被告3 人就以不法剝奪原告行
      動自由之方式，自原告丙○處取得237 萬元財物等情，業
      於前述，則原告3 人顯係以共同不法之行為，致原告丙○
      受有237 萬元之損害，且渠等之行為與原告丙○所受之損
      害，當有因果關係，則原告丙○主張依共同侵權行為法律
      關係請求被告3 人負連帶給付237 萬元之責，自屬有據。
      再被告3 人以不法之方式剝奪原告丙○、林秀芬之行動自
      由，致原告2 人受有自由之限制，時間並長達數小時之久
      ，渠等之身體、自由自應受有損害，自得請求被告3 人連
      帶負給付精神慰撫金之責。審酌被告3 人不思依司法途徑
      解決債務糾紛，竟以不法之方式剝奪原告2 人之行動自由
      長達數小時，並取走原告丙○攜帶之現金、存摺及支票等
      手段、情節，另斟酌原告丙○學歷係國小肄業、原告林秀
      芬高中畢業，現均無業，而被告戊○○職業係會計，現有
      正常之收入。另兩造除被告己○○名下具有高達1 億元之
      投資外，別無具有價值之財產等，有本院依職權調查之稅
      務電子閘門財產所得調件明細表在卷可參，是本院審酌兩
      造之財產狀況、身份、地位及原告等所受精神上痛苦，認
      原告2 人所得請求之精神慰撫金均為30萬元為適當。
五、綜上所述，原告2 人主張依共同侵權行為法律關係，請求被
    告3 人連帶負賠償之責，於原告丙○請求被告連帶給付267
    萬元暨被告3 人均自刑事附帶民事起訴狀繕本送達之翌日，
    即被告戊○○、庚○○自98年8 月15日起、被告己○○自98
    年8 月29日起至清償日止均按週年利率百分之5 計算之利息
    ，原告林秀芬請求被告連帶給付30萬元及均自刑事附帶民事
    起訴狀繕本送達之翌日，即被告戊○○、庚○○自98年8 月
    15日起、被告己○○自98年8 月29日起至清償日止均按週年
    利率百分之5 計算之利息。為有理由，應予准許；逾此範圍
    ，則無理由，應予駁回。又原告勝訴部分，兩造分明願供擔
    保請准宣告假執行及免為假執行，與法均無不合，爰酌定相
    當之擔保金額准許之。至原告敗訴部分，其假執行之聲請亦
    失所附麗，應併駁回之。
六、本件事證已臻明確，兩造其餘之主張、陳述及所提之證據資
    料，核與判決結果無何影響，爰不一一論述，附此敘明。
七、據上論結，本件原告之訴，一部有理由；一部無理由。依民
    事訴訟法第79條、第85條第2 項、第390 條第2 項、392 條
    第2 項，判決如主文。
中    華    民    國    99    年    6     月    22    日
                  民事第二庭  審判長 法  官  劉克聖
                                     法  官  劉佩宜
                                     法  官  陳彥年
以上正本係照原本作成。
如對本判決上訴，須於判決送達後20日內向本院提出上訴狀。
中    華    民    國    99    年    6     月    22    日
                                     書記官  劉霜潔

司法院資訊處製作；財團法人民間司法改革基金會備份。
